【裁判字號】    92,訴,23
【裁判日期】    920731
【裁判案由】    損害賠償
【裁判全文】
臺灣彰化地方法院民事判決  九十二年度訴字第二三號
    原      告    第一產物保險股份有限公司
    法定代理人    乙○○
    訴訟代理人    戊○○
                              .
    被      告    丙○○
    訴訟代理人    黃翎芳律師
    複  代理人    丁○○      .
右當事人間請求損害賠償事件，本院判決如左：
      主      文
原告之訴駁回。
訴訟費用由原告負擔。
      事實及理由
一、按訴狀送達後，原告不得將原訴變更或追加他訴。但不甚礙被告之防禦及訴訟之
    終結者，不在此限；民事訴訟法第二百五十五條第一項第七款定有明文。查本件
    原告原依強制汽車責任保險法第三十一條第一項代位求償權之規定，訴請被告給
    付新台幣（下同）一百四十萬元及其法定遲延利息，嗣於本院準備程序中，另追
    加民法第三百十二條為訴訟標的，屬訴之追加，而與民事訴訟法第二百五十六條
    所定「不變更訴訟標的，而補充或更正事實上或法律上之陳述」之情形有間，被
    告雖當庭表示不同意此項追加，惟原告追加之訴並不甚礙被告之防禦及訴訟之終
    結，是本件訴之追加，自為法之所許，合先敘明。
二、本件原告起訴主張：原告承保訴外人黃藍滿所有車牌號碼ＥＸＷ─八二五號機車
    ，黃藍滿於民國九十一年二月十四日騎乘該機車，在彰化市○○里○○路中國石
    油公司加油站前，遭被告所駕ＲＸ─四七二九號自小客車不慎撞擊致死，原告業
    已依強制汽車責任保險契約之約定，賠付黃藍滿之受益人黃俊生死亡給付一百四
    十萬元，被告所駕駛之前開自小客車於肇事時未投保汽車強制責任保險，依強制
    汽車責任保險法第三十一條第一項、民法第三百十二條規定，原告於賠付受益人
    後得向被告求償，爰訴請判命被告應給付一百四十萬元，及自支付命令送達翌日
    起至清償日止，按週年利率百分之五計算利息之判決。
三、被告則以：強制汽車責任保險法第三十一條所定保險人之代位求償權須限於1.汽
    車交通事故之發生可歸責於被保險人或加害人以外之第三人；2.所代位者為行使
    被保險人對於該第三人之損害賠償請求權二項要件。然被告為本件交通事故之加
    害人並非第三人，且原告所代位行使者似為受益人之權利，而非被保險人對第三
    人之損害賠償請求權。又依原告與黃藍滿間之強制汽車責任保險契約，原告就黃
    藍滿之死亡本無給付保險金之義務卻仍為給付，則原告就自己作業之失誤，不循
    雙方相關法律規定請求返還，竟主張應由被告依責任保險精神賠償，非但毫無根
    據，亦不符合責任保險之立法精神。另原告亦無民法第三百十二條之「利害關係
    」，故而請求駁回原告之訴，併願供擔保請准宣告免為假執行等語，資為抗辯。
四、查原告主張其承保訴外人黃藍滿車牌號碼ＥＸＷ─八二五號機車之強制汽車責任
    保險，黃藍滿於九十一年二月十四日騎乘該車，行經彰化市○○里○○路中國石
    油公司加油站前，與被告駕駛之車號ＲＸ─四七二九號自小客車發生碰撞，黃藍
    滿並因該交通事故死亡，而被告所駕之自小客車並未投保強制汽車責任險，黃藍
    滿之受益人黃俊生向原告請求理賠，已由原告給付強制責任保險金一百四十萬元
    等情，業據原告提出彰化縣警察局道路交通事故證明書、強制汽車保險計算書（
    理賠）、收據、相驗屍體證明書、調解書等件為證，復為被告所不爭執，自堪信
    原告此部分之主張為真實。
五、惟被告對於原告依強制汽車責任保險法第三十一條第一項規定向其求償，則以前
    揭情詞置辯。經查：
  (一)汽車強制責任保險法係採責任保險法制，立法之目的，一方面在使汽車交通事故
    之受害人得直接請求保險賠償給付，迅速獲得保障，另方面使加害人依法應負賠
    償責任，而受賠償之請求時，得因有保險契約之保障，而在限度之金額內免其責
    任，責任保險人之義務在於代替被保險人向第三人賠償，因此，強制汽車責任保
    險法之保險人於被保險人駕駛被保險汽車發生交通事故，致第三人傷殘死亡，始
    負保險賠償給付義務。本件原告就黃藍滿投保強制汽車責任保險所承保之範圍，
    係被保險人即黃藍滿因車禍導致他人傷亡時，原告對於受害人負有給付保險金之
    義務，換言之，原告承保之範圍乃黃藍滿對於第三人傷亡之賠償責任，並非被保
    險人黃藍滿本身之傷亡，而本件事故既非黃藍滿該投保機車肇事致他人傷亡，而
    係被保險人黃藍滿因交通事故死亡等情，為兩造所不爭執，則原告對被保險人之
    死亡即不負給付保險金之義務；又依強制汽車責任保險法第三十一條第一項規定
    ：「汽車交通事故之發生，如可歸責於被保險人或加害人以外之第三人者，保險
    人得於給付金額範圍內代位行使被保險人對於該第三人之損害賠償請求權。」，
    此規定亦在說明保險人所能代位取得對第三人之損害賠償請求權，係指事故應由
    被保險人或加害人以外之第三人負全責，或該第三人與被保險人、加害人共同為
    侵權行為人應連帶負損害賠償責任時，於受害人領取補償金後，依連帶債務內部
    求償規定，由被保險人取得受害人對該第三人之請求權時，保險人始得行使此代
    位權。其前提要件仍應沿該法之立法目的，在保障被保險人駕駛被保險汽車發生
    交通事故，致第三人發生傷殘死亡時，受害人於獲得保險給付時，保險人亦能取
    得代位權以求償，然本件被告既為該事故之加害人，並非條文所示之「加害人以
    外之第三人」，是原告自無行使本條代位權之餘地。
  (二)再按汽車交通事故發生時，受害人或其繼承人因肇事汽車非被保險汽車者，未能
    依本法規定向保險人請求給付保險金者，得在相當於本法規定之保險金額範圍內
    ，向特別補償基金請求補償，強制汽車責任保險法第三十八條第一項第二款定有
    明文，足見只要肇事汽車非為被保險汽車時，受害人或其繼承人即能依該法規定
    請求特別補償基金以補償損失。本件被告所駕駛之自小客車為肇事汽車，而該肇
    事汽車並未投保強制責任險已如前述，則黃藍滿之受益人黃俊生自得依該款規定
    ，於該法所規定之保險金額範圍內，向特別補償基金請求補償，並非無法請求補
    償，附此說明。
六、至原告另謂其為利害關係人，依民法第三百十二條規定向被告請求代償之數額云
    云。惟按民法第三百十二條所謂第三人就債之履行有利害關係云者，固指第三人
    因清償而發生法律上之利害關係而言，如僅有事實上之利害關係，並無該條之適
    用。又無利害關係之第三人，縱已清償，亦無代位權可言，必就債之履行有利害
    關係之第三人為清償時，始取得代位權（最高法院九十一年台上字第二五四四號
    、八十三年台上字第二二三０號裁判意旨參照）。查原告自承其與被告間並無契
    約關係，而係基於與黃藍滿間之強制汽車責任保險契約，賠付黃藍滿之受益人一
    百四十萬元等語，顯見原告係誤認他人之債務為自己之債務而為第三人清償，是
    原告自居於利害關係人地位，主張對被告有代位求償權云云，委無足取。
七、從而，原告基於與黃藍滿之強制汽車責任保險契約，以其已給付黃藍滿之受益人
    黃俊生一百四十萬元保險金為由，主張依強制汽車責任保險法第三十一條第一項
    及民法第三百十二條規定之代位權，訴請被告給付一百四十萬元，及自支付命令
    送達翌日起算之法定遲延利息，為無理由，應予駁回。
八、本件原告未為假執行之聲請，被告聲明願供擔保請准免為假執行，容有誤會，併
    此指明。
九、本件事證已臻明確，兩造其餘攻擊、防禦方法及舉證，經本院審酌後，核與判決
    結果不生影響，自無庸逐一贅論，併此敘明。
據上論結，本件原告之訴為無理由，依民事訴訟法第七十八條，判決如主文。
中      華      民      國    九十二    年      七      月    三十一    日
                              彰化地方法院民事第一庭
~B審判長  法      官  羅培昌
~B        法      官  陳弘仁
~B        法      官  周莉菁
右為正本係照原本作成。
如對本判決上訴，應於判決送達後二十日內向本院提出上訴狀。
中      華      民      國    九十二    年      七      月    三十一    日
~B        法院書記官  張清秀


司法院資訊處製作；財團法人民間司法改革基金會備份。
